【裁判字號】    98,重上更(一),14
【裁判日期】    990330
【裁判案由】    返還價金等
【裁判全文】
臺灣高等法院臺南分院民事判決  98年度重上更(一)字第14號
上  訴  人  丁○○
            甲○○
            乙○○
共      同
訴訟代理人  林國明律師
被  上訴人  丙○○
訴訟代理人  林永發律師
上列當事人間請求返還價金等事件，上訴人對於中華民國97年10
月22日臺灣臺南地方法院第一審判決（97年度重訴字第67號）提
起上訴，經最高法院發回更審，本院於99年3月16日言詞辯論終
結，判決如下：
    主      文
原判決關於駁回上訴人後開第二項之訴部分，及該部分假執行之
聲請，暨訴訟費用之裁判均廢棄。
上開廢棄部分，被上訴人應給付上訴人丁○○、李豔貞各新台幣
壹佰肆拾萬元，及自本判決確定翌日起至清償日止，按週年利率
百分之五計算之利息。
上訴人丁○○、李豔貞其餘上訴，上訴人乙○○之上訴，均駁回
。
第一、二審及發回前第三審之訴訟費用，關於上訴人丁○○、李
豔貞部分，由被上訴人負擔三分之一，餘由上訴人丁○○、李豔
貞負擔；關於上訴人乙○○部分，由上訴人乙○○負擔。
本判決命被上訴人給付部分，於上訴人丁○○、李豔貞各以新台
幣肆拾陸萬柒仟元為被上訴人預供擔保後，得假執行；但被上訴
人如於假執行執行標的物拍定、變賣前，各以新台幣壹佰肆拾萬
元為上訴人丁○○、李豔貞預供擔保，得免為假執行。
    事實及理由
一、上訴人主張：上訴人丁○○於民國（下同）82年7月間，向
    被上訴人購買坐落台南縣麻豆鎮○○段477-1、538-1號土地
    （下稱系爭Ａ地）及其上建物門牌同鎮○○路101號預售屋
    （下稱系爭Ａ屋），上訴人甲○○亦於82年7月間以上訴人
    乙○○名義，向被上訴人購買坐落同段477-2、474-10、538
    —2號土地（下稱系爭Ｂ地），並以自己名義向被上訴人購
    買其上建物門牌同路103號預售屋（下稱系爭Ｂ屋），丁○
    ○、甲○○至83年9月16日止，已分別給付價金各新台幣（
    下同）400萬元，至96年底止，丁○○、甲○○並已依序分
    別繳納房屋稅118,090元、94,320元，乙○○亦已繳納地價
    稅23,727元。嗣被上訴人以丁○○、甲○○給付價金遲延為
    由，解除系爭買賣契約，本於回復原狀請求權及不當得利之
    法律關係，請求丁○○、乙○○分別移轉系爭Ａ、Ｂ土地所
    有權，經本院以95年度上更(三)字第20號判決被上訴人勝訴，
    最高法院以97年度台上字第333號裁定駁回丁○○、乙○○
    之上訴確定，系爭買賣契約既經解除，爰依民法第259條第1
    款、第2款、第5款解約回復原狀請求權及不當得利之法律關
    係，求為判決：被上訴人應依序給付丁○○4,118,090元、
    甲○○4,094,320元、乙○○23,727元，及其中給付丁○○
    、甲○○各400萬元部分，自83年10月1日起，其餘自起訴狀
    繕本送達翌日起，均按年息5%加給法定遲延利息等語（原審
    為上訴人全部敗訴之判決，上訴人不服提起上訴，聲明求為
    判決：原判決廢棄，被上訴人應依序給付丁○○4,118,090
    元、甲○○4,094,320元、乙○○23,727元，及其中給付丁
    ○○、甲○○各400萬元部分，自83年10月1日起，其餘自起
    訴狀繕本送達翌日起，均按年息5%加給法定遲延利息，並願
    供擔保，請准宣告假執行）。
二、被上訴人則以：系爭買賣契約係因可歸責於上訴人遲延給付
    第七期款（即銀行貸款），經伊合法解除，伊已依委建不動
    產契約書第五條第四款沒收價金，抵充伊所受房地產跌價、
    房屋折舊及資金成本等損害，尚有不足；至地價稅及房屋稅
    乃公法上之納稅義務，不能請求返還等語，資為抗辯，並聲
    明求為判決：上訴駁回，如受不利判決，願供擔保請求宣告
    免假執行。
三、下列事實為兩造所不爭，並有買賣合約書、房屋稅繳款收據
    、地價稅繳款收據在卷可證，復經本院依職權調閱原審86
    年度訴字第1378號民事案件全卷查明無訛，應堪信為真實：
  （一）丁○○於82年7月間，向被上訴人購買系爭Ａ屋及Ａ地
        ，甲○○亦於82年7月間，以乙○○名義向被上訴人購
        買系爭Ｂ地，並以自己名義向被上訴人購買系爭Ｂ屋，
        丁○○、甲○○至83年9月16日止，已分別給付價金各
        400萬元，尚有第七期即銀行貸款分別為635萬元、642
        萬元未付。
  （二）被上訴人曾以丁○○、甲○○給付系爭買賣契約之價金
        遲延為由，解除系爭買賣契約，本於回復原狀請求權及
        不當得利之法律關係，請求丁○○、乙○○分別移轉系
        爭Ａ地、Ｂ地所有權，並請求丁○○、甲○○分別將系
        爭Ａ屋、Ｂ屋使用執照之起造人名義變更為被上訴人。
        其中關於請求丁○○、乙○○分別移轉系爭Ａ地、Ｂ地
        所有權部分，經原審86年度訴字第1378號判決被上訴人
        勝訴，本院以95年度上更(三)字第20號判決駁回丁○○、
        乙○○之上訴，最高法院以97年度台上字第333號裁定
        駁回丁○○、乙○○之上訴確定。有關請求丁○○、甲
        ○○分別將系爭Ａ屋、Ｂ屋使用執照之起造人名義變更
        為被上訴人部分，經本院88年度上字第251號判決被上
        訴人敗訴，最高法院以92年度台上字第1189號判決駁回
        被上訴人之上訴確定。
  （三）迄至96年底止，丁○○已繳納系爭Ａ屋房屋稅94,320元
        及系爭Ａ地地價稅23,770元，甲○○已繳納系爭Ｂ屋房
        屋稅94,320元，乙○○已繳納系爭Ｂ地地價稅23,727元
        。
  （四）被上訴人自系爭買賣契約成立後，迄今並未點交系爭Ａ
        屋、Ａ地予丁○○，亦未點交系爭Ｂ屋、Ｂ地予甲○○
        、乙○○。
四、本件上訴人主張：系爭買賣契約既經解除，爰依解約回復原
    狀請求權及不當得利之法律關係，請求被上訴人返還丁○○
    、甲○○及乙○○已繳付之價金及代墊之地價稅、房屋稅等
    情，既為被上訴人所否認，並以前揭情詞置辯，則本件所應
    審究者厥為：被上訴人主張伊已依系爭買賣契約之約定，沒
    收丁○○、甲○○所繳之買賣價金，是否有理由？系爭買賣
    契約所約定之違約金數額，是否偏高？上訴人得否請求被上
    訴人返還其繳納之地價稅、房屋稅暨法定遲延利息？經查：
  （一）上訴人雖主張：系爭買賣契約經解除，非可歸責於上訴
        人拒不繳交銀行貸款，而應歸責於被上訴人未完成施工
        及系爭建物存有重大瑕疵，被上訴人不得沒收丁○○、
        甲○○所繳之買賣價金云云。惟查：
        1.依據兩造不爭執真正之系爭買賣合約第五條有關付款
          辦法之約定（見原審卷第25～26、35～36頁），趙國
          根、甲○○應依該付款辦法各期之規定，於接獲被上
          訴人繳款通知書之日起七日內，以現金繳納各期所約
          定之款項，並於接獲被上訴人通知交屋之日起，七日
          內將尾款（含貸款部分）給付被上訴人後，被上訴人
          始有將系爭房屋交與丁○○、甲○○之義務；至於預
          定銀行貸款金額，則係依金融機關核定及有關規定，
          委由被上訴人代辦，其核定貸款金額皆由被上訴人收
          受作為抵付系爭不動產總價款；倘逾七日尚未繳付者
          ，被上訴人得按當時之金融機關信用貸款利率加收滯
          納金，逾期一個月仍未繳納者，視同自願放棄委建本
          件不動產之權利，被上訴人不必催告，本契約即自行
          作廢，且丁○○、甲○○已繳付之款項，由被上訴人
          無條件沒收，有關本件不動產權利，被上訴人並得自
          由處分。至該合約書附件所列付款辦法，則就第七期
          銀行貸款部分，明載系爭房地Ａ貸款635萬元、系爭
          房地Ｂ貸款642萬元，並載有註(一)：各期付款日期由
          被上訴人通知丁○○、甲○○，丁○○、甲○○於接
          獲被上訴人繳款通知之日起七日內，應依本契約書規
          定以現金繳付（見原審卷第30、40頁）。依兩造所簽
          訂代辦貸款委託書第二條之約定，丁○○、甲○○同
          意被上訴人指定之時間、地點，備齊所需證件，協助
          被上訴人辦理有關貸款之一切手續，如需丁○○、李
          貞親自會同辦理時，應自接獲通知日起一週內辦妥
          ，不得藉故拖延刁難拒辦或印信證件不全而不予補正
          ，逾期即以違約論，甲方自願依本合約書規定，視同
          逾期未繳款論，絕無異議（見原審卷第31、41頁）。
          準此，丁○○、甲○○於被上訴人交屋前，有依約先
          行辦理銀行貸款之義務，如不辦理貸款，即應以現金
          繳納該筆款項；倘未於接獲被上訴人通知之日起七日
          內如數繳款，即屬違約，倘逾期一個月仍未繳納，被
          上訴人並得據以解除契約。
        2.系爭房屋於本院審理88年度上字第251號請求回復原
          狀等事件時，本院受命法官曾到場勘驗，就該屋原有
          建物部分（不包括增建部分）固認定：(一)系爭二棟房
          屋相連，內部打通，設有鐵捲門，並無供電，地面留
          有廢棄物，內部牆壁並無磁磚。(二)屋內無燈具，窗戶
          無框亦無玻璃。(三)往二樓之樓梯無扶手，地面未鋪平
          ，二樓地面散置磚塊，無衛浴設施，牆壁無磁磚，木
          門未按裝，通往陽台之門未按裝門框，系爭Ａ屋二樓
          牆壁有白華現象。(四)三樓陽台門窗未按裝，地面有建
          築模板及泥沙廢棄物，浴室未完成，無衛浴設備。(五)
          三樓頂板均以磚塊堆砌，四樓樓頂有預留鋼筋，三樓
          頂板前面有磚塊砌成之女兒牆，鋼筋裸露凸出，可見
          預留水管，房屋主體部分之竹製鷹架未拆除等情，有
          勘驗筆錄、現場相片可參（見本院88年度上字第251
          號卷143～145、153～195頁），業據本院調取上開卷
          證查明無訛。惟該案經訊問承包該建案泥水施工之證
          人陳俊雄（即陳修毅），到庭證稱：「（問：台南縣
          麻豆鎮○○路101號等房屋是否由你承作？）……被
          上訴人在信義路的五間都叫我施作，有泥水的部分都
          由我承包……當時主家是說一部分要自己做，之外其
          餘的都已完工，並有拿到錢……只有二家小部分沒有
          完成，未完成的是浴室磁磚、地板、每間的通路，當
          時主家叫我那部分暫時不要做，但我也有問被上訴人
          ，但建商（被上訴人）都有準備建材，當時五家都一
          樣建三樓，我也是施作三樓……」、「（問：有無施
          作增建部分？）有四間增建，是被上訴人叫我做的…
          …最旁邊的二家，主家是增建後面二樓……」、「（
          被上訴人是與誰接洽？增建部分有無訂約？突出的鋼
          筋是否你施作？）被上訴人是與我父親接洽，我只負
          責如何施作，如何做是主家叫我做的，是一個五十幾
          歲的太太叫我做的……」等語（見同上卷第216～217
          頁）。以該證人與兩造間並無親屬或僱傭關係，本件
          工程又係被上訴人與該證人之父親所接洽，該證人僅
          負責現場施作而已，衡情應無干冒偽證罪被追訴之風
          險而故為虛偽陳述之可能，應堪信其上開證言屬實。
          足見上述未完成部分，實係因上訴人（主家）欲自行
          施工，因此叫該證人不予施作甚明，則該項未完工，
          自應認係可歸責於上訴人之事由所致。
        3.再觀諸系爭Ａ屋、Ｂ屋之增建部分，係包括增建電梯
          孔道及屋後法定空地上之增建，於該案經本院受命法
          官於89年4月20日到場履勘後，亦認定：該兩間房屋
          已相互打通，在屋後方增建部分內部，於建築設計圖
          之外有預留電梯間，二樓增建部分尚未粉刷、鋼筋裸
          露，三樓預計增建部分有預留鋼筋等情，有勘驗筆錄
          可參（見同上卷144～145頁），並有現場照片可憑（
          見本院95年度上更(三)字第20號卷第217～221頁），已
          據本院調取該案卷證查明無訛。足見上訴人就系爭工
          程之施作，額外要求甚多，包括使系爭兩屋相互打通
          、房屋增建為五層樓房並後附電梯、該電梯孔道係位
          於主建物後側與法定空地增建部分之中間，其欲增建
          、搭接的範圍既如此廣大，與該增建、搭接相關之部
          分，又不宜逕行施作，以免增建、搭接時又須拆除。
          則有關系爭建物浴室磁磚、樓地板、每間通路部分之
          停工，自應認係可歸責於上訴人之事由所致。
        4.況系爭Ａ屋、Ｂ屋，業經主管機關派員查驗完竣，認
          與設計圖樣相符，因而核發使用執照在案，有系爭房
          屋之使用執照可稽（見原審86年度訴字第1378號卷第
          18、19頁），已據本院調取該案卷證查明無訛。是系
          爭房屋既經主管機關基於維護公共安全、公共交通、
          公共衛生，增進市容觀瞻等行政管理目的（參照建築
          法第1條），派員依據依建築法第71條、第72條規定
          ，審查主要構造、室內隔間、建築物主要設備，是否
          與設計圖相符，而就系爭房屋是否已依核准圖說建造
          ，給與肯定並准許給予使用執照，應足認系爭房屋並
          無「未依核准之設計圖施工」等情事。
        5.上訴人丁○○、甲○○既有先辦理銀行貸款之義務，
          於先行繳納之後，始得要求被上訴人點交系爭房屋，
          已詳如前述，且上訴人丁○○、甲○○在其繳納自備
          款階段（即第六期外部磁磚完成之前），並未記載有
          關內牆、門窗、樓梯及線路應施工至如何程度；再比
          較系爭Ａ屋、Ｂ屋上訴人繳納自備款之付款程度，均
          未達房屋總價40%，而其餘尾款（即銀行貸款）之比
          例則高於房屋總價之半數，足見其餘工程（指浴室磁
          磚、地板、每間通路以外之工程）之後續施作，均有
          待上訴人丁○○、甲○○辦理銀行貸款後，被上訴人
          始有僱工施作完畢之義務。更何況系爭房屋既係因上
          訴人丁○○、甲○○擬自行施作，而要求工人停工，
          已如前述，則於上訴人丁○○、甲○○依約辦妥銀行
          貸款前，自難令被上訴人應負完成系爭房屋之給付義
          務。
        6.被上訴人曾自行委託高雄市土木技師公會鑑定，經該
          公會指派余文芳土木技師鑑定系爭房屋結果，認定：
          「少數柱子與邊梁為使與1B磚牆厚約23公分接頭收
          尾平順，寬度雖未達24公分，並不影響使用性及整體
          結構，其他結構施工均高於設計要求；主結構中柱
          、樓板配筋增加及柱、梁深度增加，對結構強度有增
          強效果；牆壁採1B磚造，現有裂縫不會影響結構主
          體（設計上磚造非結構體，僅作為隔間用）；房屋
          白華、滲水及牆壁裂縫之產生，係因未完工使曝露於
          日照雨淋所致，與房屋興建品質較無關係」等情，有
          該公會高市土技鑑字第88—124號鑑定報告書可參（
          外放於原審86年度訴字第1378號全卷證物中）。雖然
          該鑑定報告亦同時表示：未完成及隱蔽部分，不在本
          鑑定範圍內，增建部分與原設計圖說不符，不列入鑑
          定範圍內等語（見該鑑定報告第3頁），然依系爭買
          賣合約書之約定，上訴人丁○○、甲○○應依約繳納
          第七期款即銀行貸款之際，系爭房屋本即尚未達到已
          可完工交屋之階段，已如前述，則由上開鑑定結果意
          旨觀之，該鑑定報告既未指系爭房屋有重大瑕疵，須
          予拆除等情事，反係認：磚牆寬度雖未達24公分，但
          不影響使用性及整體結構；中柱、樓板配筋增加及柱
          、梁深度增加，對結構強度有增強效果；牆壁現有裂
          縫不會影響結構主體；房屋白華、滲水及牆壁裂縫之
          產生，係因未完工使曝露於日照雨淋所致，與房屋興
          建品質無關係等情，自難認系爭房屋有「未符契約約
          定」之情。準此，自難認上訴人有拒不依約繳納第七
          期價款即銀行貸款之正當理由。
        7.上訴人雖自行委託台灣省土木技師公會派員鑑定系爭
          房屋，經該公會指派吳長明土木技師到場鑑定，認為
          ：系爭房屋有諸多結構性瑕疵應速補強等語，有該公
          會(88)省土技字第2464號鑑定報告書可參（外放於原
          審86年度訴字第1378號全卷證物中，見該鑑定報告第
          5頁）。惟查，該鑑定係將系爭房屋之「增建部分」
          一併納入其鑑定範圍內，此觀該鑑定報告所載鑑定標
          的物為：「……建物為鋼筋混凝土構造，地上三層二
          棟二戶，並附未完成之增建結構物」，其鑑定意見並
          稱：「……惟現場增建面積約147平方公尺，並由三
          樓後側豎立鋼筋，疑有往上增建之可能……」等語自
          明（見該鑑定報告第2、4頁）。是該鑑定既將上訴人
          自行鳩工施作的「增建部分」一併納入其鑑定範圍，
          因而得出系爭房屋有諸多結構性瑕疵之結論，自難依
          該鑑定結果，遽認系爭房屋確有「未符契約約定」之
          情。更何況上訴人嗣於88年10月11日，再度委請吳長
          明土木技師比對上述高雄市土木技師公會、台灣省土
          木技師公會之鑑定意見，就系爭房屋再為鑑定結果，
          係認：「……綜合二公會鑑定報告得知，鑑定標的物
          已施作部分工程，如經整修，尚可接受使用……」等
          語，有吳長明土木技師88年10月17日鑑定報告書可參
          （外放於原審86年度訴字第1378號全卷證物中，見該
          鑑定報告第4頁），益徵系爭房屋縱存有上開瑕疵，
          只要經過整修，仍可接受使用，該瑕疵顯非屬「重大
          瑕疵」，被上訴人只要於交屋前將該瑕疵修補完成即
          可。上訴人丁○○、甲○○依約既有先給付銀行貸款
          部分金額之義務，自難遽認其等就系爭買賣價金之給
          付，有同時履行抗辯權存在。
        8.按契約當事人之一方遲延給付者，他方當事人得定相
          當期限，催告其履行，如於期限內不履行時，得解除
          其契約，民法第254條定有明文。查上訴人丁○○、
          甲○○既有先給付銀行貸款部分金額之義務，且系爭
          房屋縱有瑕疵，亦屬輕微，並無丁○○、甲○○所指
          之重大瑕疵必須拆除之情形，已詳如前述，則丁○○
          、甲○○自不得拒絕其應先行提出第七期銀行貸款對
          待給付之義務。乃其等雖經被上訴人於86年1月27日
          以台南南門路郵局144號存證信函催告履行（見原審
          86年度訴字第1378號卷第25～26頁），卻仍未給付該
          部分價金，此為上訴人所不爭（見兩造不爭執事項(一)
          ），則被上訴人於六個月後之86年8月22日以同郵局
          第908號存證信函，向上訴人表示解除系爭契約（見
          同上卷第27～28頁）。依上說明，被上訴人據以解除
          系爭契約，即無不合。被上訴人主張系爭買賣契約係
          因可歸責於丁○○、甲○○之事由而解除，堪予採信
          。
  （二）上訴人雖另主張：依據兩造不爭執事項(二)，該前案有關
        被上訴人請求丁○○、甲○○分別將系爭Ａ屋、Ｂ屋使
        用執照之起造人名義變更為被上訴人部分，經本院88年
        度上字第251號判決被上訴人敗訴，最高法院以92年度
        台上字第1189號判決駁回被上訴人之上訴確定，故被上
        訴人應受本院88年度上字第251號判決爭點效之拘束，
        應認被上訴人並未依債務本旨提出給付，其片面表示解
        除系爭買賣契約，即屬無據云云。惟查：上開最高法院
        92年度台上字第1189號判決，係以「起造人領得建造執
        照後建築物建造完成前，固得申請變更建築物起造人名
        義，惟建築物經建造完竣領得使用執照後，即不生變更
        建築物起造人名義之問題」為由，駁回被上訴人該部分
        之請求，此有該判決在卷可稽。準此，於丁○○、甲○
        ○與被上訴人之間，應僅就「建築物經建造完竣領得使
        用執照後，即不生變更建築物起造人名義之問題」一節
        ，發生判決理由中判斷（即學說所稱「爭點效」）之拘
        束力而已，並不及於其他部分，上訴人此部分之主張，
        顯有誤解，自無足採。
  （三）系爭買賣契約固因丁○○、甲○○未依約給付銀行貸款
        部分價金，經被上訴人於86年1月27日定期催告履行未
        果後，業經被上訴人於86年8月22日合法表示解除在案
        ，已詳如前述，且依系爭買賣合約書第五條（見原審卷
        第25～26、35～36頁），兩造固約定丁○○、甲○○經
        被上訴人通知繳款後，逾期一個月仍未繳納者，視同自
        願放棄委建本件不動產之權利，被上訴人不必催告，本
        契約即自行作廢，且丁○○、甲○○已繳付之款項，由
        被上訴人無條件沒收。惟按當事人得約定債務人於債務
        不履行時，應支付違約金；約定之違約金額過高者，法
        院得減至相當之數額；民法第250條第1項、第252條分
        別定有明文。至於是否相當，應依一般客觀事實、社會
        經濟狀況、當事人實際上所受損害及債務人如能如期履
        行債務時，債權人可得享受之一切利益，以為衡量標準
        （最高法院79年台上字第1915號判例要旨、84年度台上
        字第978號判決參照）。查兩造買賣合約之上開約定，
        顯係違約金條款無疑，依上說明，倘約定之違約金額過
        高者，本院自得減至相當之數額。審酌上訴人丁○○、
        甲○○向被上訴人購買系爭房屋土地之總價各為1,035
        萬元、1,042萬元，合計為2,077萬元，然系爭房屋土地
        之價值，於本院審理88年度上字第251號請求回復原狀
        等事件時，經上訴人自行委託台灣省土木技師公會派員
        到場鑑定，認為共僅值9,546,141元，其間價差高達一
        千一百二十餘萬元，有該公會（88）省土技字第2464號
        鑑定報告書可參（外放於原審86年度訴字第1378號全卷
        證物中，見該鑑定報告第5頁），堪認被上訴人因「上
        訴人違約」所造成之損失（系爭買賣因買受人違約而解
        約，致使出賣人蒙受買賣標的物跌價之損失），確屬重
        大，上訴人主張本件違約金應不得逾買賣標的總價15%
        云云，尚非可採。然上訴人丁○○、甲○○已繳納之價
        金皆為400萬元，均已占上開交易總價款約40%，若全由
        被上訴人將之全數沒收以作為違約金，亦顯屬過高，蓋
        上述跌價損失，並非全然肇因於系爭契約於86年8月22
        日經合法解除所造成（上開鑑價報告係以88年委請鑑價
        時之標的物價值為其計算基準）。再參酌系爭房屋業經
        主管機關派員查驗完竣，認與設計圖樣相符，並經核發
        該使用執照在案，堪認系爭房屋確已完成絕大部分之主
        體結構無訛，被上訴人所投入之資金成本甚鉅，爰認本
        件違約金應以買賣總價款25%左右為宜，亦即各以260萬
        元為相當。
  （四）再按當事人約定之違約金過高，經法院酌減至相當之數
        額而為判決確定者，就該酌減之數額部分，如債務人已
        先為非出於自由意思之任意給付，自得依不當得利法律
        關係請求債權人返還；此項返還請求權，原具有賠償債
        務人所受損害之性質，應認於法院判決確定時，其請求
        權始告發生，並於斯時屆其清償期，方符酌減違約金所
        生形成力之原意（最高法院97年度台上字第1078號判決
        參照）。準此，本件經本院酌減之違約金數額各140萬
        元（400萬元－260萬元＝140萬元），被上訴人雖失其
        受領之法律上原因，上訴人丁○○、甲○○固得本於不
        當得利之法律關係請求被上訴人返還，惟其返還義務及
        其範圍，仍應待本院酌減違約金之本判決確定時，丁○
        ○、甲○○之請求權始告發生，並於斯時屆其清償期，
        從而，本件有關加給法定遲延利息部分之請求，即應自
        本判決確定翌日起算。
  （五）上訴人雖另主張：被上訴人自系爭買賣契約成立後，迄
        今尚未點交系爭房地予上訴人等，上訴人丁○○、甲○
        ○、乙○○迄至96年底止，已依序分別繳納房屋稅及地
        價稅118,090元、房屋稅94,320元、地價稅23,727元，
        被上訴人自應返還上開款項云云。惟查：
        1.系爭土地Ａ、Ｂ於前案判決確定前，既經分別登記為
          丁○○、乙○○所有，則於系爭土地未經返還登記為
          被上訴人所有之前，無論被上訴人是否已點交系爭土
          地予上訴人，丁○○、乙○○分別為系爭土地Ａ、Ｂ
          之所有權人，依據土地稅法第3條第1項第1款之規定
          ，丁○○、乙○○即為該土地地價稅之納稅義務人，
          自有繳納地價稅之公法上義務。故其等依法繳納地價
          稅，僅係履行其公法上之義務，被上訴人並未從中獲
          得任何利益，也不因嗣後前案確定判決認定其等應將
          系爭土地Ａ、Ｂ返還登記為被上訴人所有，而得向被
          上訴人請求返還其等前所繳納之地價稅，丁○○、郭
          暉此部分之請求，自屬無據。
        2.按起造人領得建造執照後建築物建造完成前，固得申
          請變更建築物起造人名義，惟建築物經建造完竣領得
          使用執照後，即不生變更建築物起造人名義之問題（
          最高法院92年度台上字第1189號判決參照）。查系爭
          房屋Ａ、Ｂ之起造人，原分別登記為丁○○、甲○○
          ，且系爭房屋現均已領得使用執照，此為兩造所不爭
          ，依上說明，系爭房屋Ａ、Ｂ即無變更起造人名義之
          問題。再系爭房屋Ａ、Ｂ之起造人既經登記為丁○○
          、甲○○，則依房屋稅條例第4條第4項規定，丁○○
          、甲○○即負有繳納系爭房屋房屋稅之公法義務，則
          其等依法繳納房屋稅，僅係履行其公法上之義務，被
          上訴人並未從中獲得任何利益，也不因嗣後前案確定
          判決認定系爭買賣契約業經被上訴人合法解除，而得
          向被上訴人請求返還前所繳納之房屋稅，丁○○、李
          貞此部分之請求，亦屬無據。
五、從而，上訴人丁○○、甲○○依據不當得利之法律關係，請
    求被上訴人給付丁○○、甲○○各140萬元，及均自本判決
    確定翌日起至清償日止，按週年利率5%計算之法定遲延利息
    部分，為有理由，應予准許；逾此所為請求，為無理由，不
    應准許。上訴人乙○○請求被上訴人給付23,727元及法定遲
    延利息部分為無理由，不應准許。又上訴人丁○○、甲○○
    勝訴部分，兩造均陳明願供擔保請准宣告假執行或免為假執
    行，經核於法並無不合，爰分別酌定相當之擔保金額准許之
    ；至於上訴人敗訴部分，其假執行之聲請失所附麗，應併予
    駁回。原審就上開應准許部分，為上訴人敗訴之判決，並駁
    回其假執行之聲請，尚有未洽，上訴意旨指摘原判決不當，
    求予廢棄改判，為有理由，自應由本院將原判決此部分予以
    廢棄，並改判如主文第二項所示；至於上訴人之請求不應准
    許部分，原審為上訴人敗訴之判決並駁回其假執行之聲請，
    經核並無不合，上訴意旨求予廢棄改判，為無理由，應駁回
    其上訴。
六、本件事證已臻明確，兩造其餘主張及攻擊或防禦方法並所提
    舉證資料，經本院斟酌後，認均不生影響本院所為上開論斷
    ，自無再予逐一審論之必要，併此敘明。
七、據上論結，本件上訴人丁○○、甲○○之上訴為一部有理由
    ，一部無理由，上訴人乙○○之上訴為無理由，依民事訴訟
    法第450條、第449條第1項、第79條、第78條、第85條第1項
    前段、第463條、第390條第2項、第392條，判決如主文。
中    華    民    國    99    年    3     月    30    日
                  民事第四庭    審判長法  官    吳上康
                                      法  官    陳珍如
                                      法  官    王金龍
上為正本係照原本作成。
如對本判決上訴，須於判決送達後20日內向本院提出上訴狀，未
表明上訴理由者，應於上訴後20日內，向本院提出理由書（須附
繕本）。依法應委任律師為訴訟代理人，始得上訴。
中    華    民    國    99    年    4     月    7     日
                                      書記官    李梅菊
【附記】
民事訴訟法第466條之1：
(1)對於第二審判決上訴，上訴人應委任律師為訴訟代理人。但上
  訴人或其法定代理人具有律師資格者，不在此限。
(2)上訴人之配偶、三親等內之血親、二親等內之姻親，或上訴人
  為法人、中央或地方機關時，其所屬專任人員具有律師資格並
  經法院認為適當者，亦得為第三審訴訟代理人。
民事訴訟法第466條之2第1項：
上訴人無資力委任訴訟代理人者，得依訴訟救助之規定，聲請第
三審法院為之選任律師為其訴訟代理人。

司法院資訊處製作；財團法人民間司法改革基金會備份。
